臺灣高等法院臺南分院刑事判決　　　　　 九十三年度重上更(三)字第五三號 Ｃ
　　　上　訴　人　臺灣臺南地方法院檢察署檢察官
　　　上　訴　人
　　　即　被　告　丙　○　○
　　　右二人共同
　　　指定辯護人　本院公設辯護人 乙○○
右列上訴人因被告偽造有價證券等案件，不服臺灣臺南地方法院八十七年度訴字第二
六號中華民國八十七年七月二十一日第一審判決（起訴案號：臺灣臺南地方法院檢察
署八十六年度偵字第六八七一號、第八九０一號、第一二三一三號），提起上訴，判
決後，經最高法院第三次發回更審，本院判決如左：
      主      文
原判決撤銷。
丙○○、丁○○共同連續意圖供行使之用，而偽造有價證券，丙○○處有期徒刑年
陸月，丁○○處有期徒刑年拾月。
偽造如附表二所示之本票九紙及偽造之許秀英、呂龍、康富森之印章各壹枚，均沒收
。
      事      實
一、丙○○、丁○○係夫妻，二人自民國（下同）八十四年六月間起，在臺南縣新市
    鄉○○路一九二號，分別招募如附表一所示每會每月新臺幣（下同）二萬元至五
    萬元之互助會三組（其中第三組於八十五年二月五日、八十六年二月五日、八十
    六年十月五日趕會三次），由丁○○擔任會首，丙○○則負責向會員收取會款及
    交付得標會員簽發之本票，迄至八十五年間起丙○○、丁○○因經濟困難，竟共
    同基於意圖為自己不法所有之概括犯意聯絡，於各組互助會運作期間，利用各會
    員彼此間多不認識而未聯絡得標情形之機會，連續多次於各互助會之開標日，未
    經活會之被冒標人李春金、楊淑華、陳美紅（即鄭陳限）、康富森、王玉珠、呂
    龍、許秀英（二會，真名為許黃秀英）等人之同意，冒用如附表一所示會員李春
    金等人之名義，私自在標單上偽造李春金等人之簽名署押及記載高於當次參與投
    標會員所寫之利息，提出開標，向會員偽稱被冒名者得標，致使甲○○（以其母
    親許黃秀英名義參加）等各該活會會員陷於錯誤，而繳交會款，足以生損害於李
    春金等人及其他互助會成員對於互助會運作之正確判斷與信賴。且其間丙○○、
    丁○○為取信於各活會會員，竟基於意圖供行使之用之概括犯意，連續偽造如附
    表二所示以許秀英、呂龍、康富森、王玉珠為發票人之本票九紙，其中編號１、
    ２、８、９號之本票並偽造發票人許秀英（正確姓名為許黃秀英）、王玉珠之簽
    名（署押）；編號３、４、５號之本票則偽刻許秀英、呂龍之印章蓋用為發票人
    （印文）；編號６、７號之本票係偽造發票人康富森之簽名（署押）並偽刻康富
    森之印章蓋用（印文），並將上開偽造之本票交付予陳冠安等活會會員供作擔保
    ，而向各該互助會之甲○○等活會會員詐得如附表一所載之會款共計二百三十八
    萬三千九百五十元（其中編號４冒標康富森部分及編號７、８冒標許秀英部分，
    為被告丙○○、丁○○所否認，故參照被告偽造康、許二人之本票發票日期及被
    告丁○○坦承冒標李春金等人所述之標息平均金額，而計算出其冒標日期及標息
    ）。迨於八十六年三月間宣告倒會。
二、案經法務部調查局臺南縣調查站移送及甲○○訴請臺灣臺南地方法院檢察署檢察
    官偵查起訴。
      理      由
一訊據上訴人即被告丁○○固坦承有於右揭時、地召集如附表一所示之互助會及附
    表二所示本票均係其所簽發之事實，惟與上訴人即被告丙○○均矢口否認有何偽
    造有價證券等犯行，丁○○辯稱：伊有開互助會標，但來標會的人會把標單姓名
    、金額都寫好，如果沒有來標會的委託伊的人，伊都用口頭講，現場他們都有聽
    到；本票是伊寫的，但當時都有經過他們的同意，未冒用詐標會款及偽造該本票
    ；丙○○辯稱：互助會係丁○○所召集，與伊無關，伊僅有一次經過陳冠安家中
    ，受丁○○之囑咐前往收取一次會款，其餘不論是開標、收取會款之一切事由，
    伊均不在場，亦未參與，且互助會單均載明會首為丁○○，丁○○於首會收取會
    款後所簽發予各會員之本票票載發票人亦僅有丁○○之簽名、蓋章，而本案被指
    為偽造之本票，亦均為丁○○之字跡，難認伊有何參與之犯行，況告訴人甲○○
    就有參與行為之債務人均會要求行為人背書為債務人，若伊有參與互助會，何以
    甲○○未要求伊背書云云。
二、經查：
  (一)被告丁○○於法務部調查局臺南縣調查站詢問時，對其有冒用會員名義詐取會款
    ，並有偽造被冒用之會員名義開立本票，再將本票交予其他會員等事實均坦承不
    諱（見調查卷第一頁反面、第二頁），並於原審調查時亦供承在調查局所言實在
    ；伊並未經許黃秀英及康富森之同意即逕自簽發本票（見原審卷第四一頁）；於
    本院上訴審供稱有冒標陳美紅：：：李春金、楊淑華、王玉珠及呂龍等會員名義
    標會（見本院上訴審第一五六頁）；於本院審理時供承附表二所示本票均係其所
    簽發（見本院重上更(一)卷第三八頁、本院重上更(三)卷九十四年一月十三日審判筆
    錄第八頁）等各語，核與告訴人甲○○之指訴，及證人陳冠安、呂龍、康富森、
    王玉珠（見八十六年偵字第六八七一號偵查卷第五一頁、本院上訴卷第一二四頁
    ）、陳茂雄（見原審卷第一一八頁）、鄭陳限（即陳美紅，見本院上訴卷第一七
    九頁反面）、許黃秀英（即許秀英，見原審卷第四一頁）、李春金（見本院上訴
    卷第一七九頁）等人分別於偵查、原審及本院上訴審證述情節相符，並有互助會
    單六張、偽造之本票九紙影本附卷可稽（見法務部調查局卷第四至九頁、臺灣臺
    南地方法院檢察署八十六年偵字第六八七一號卷第四五、四六頁、本院上訴卷第
    九六至九八頁）。另被告丁○○於原審亦已供稱：「（問：有無冒標？）答：我
    有先徵得會員同意才寫標單」、「（問：有無偽造標單？）答：我有替會員寫標
    單但均得會員事先同意」（見原審卷第二一頁），於本院上訴審亦供稱：「（問
    ：你們如何冒標？）答：我因有困難，故要求其他會員先借我標，標會方式是寫
    標單、寫投標金額及會員名字」（見本院上訴卷第六六頁），惟證人康富森、呂
    龍、許黃秀英、鄭陳限（即陳美紅）均證稱並未到場開標，亦未授權被告丁○○
    標會（見原審卷第四一、一一七頁反面），參以一般民間互助會開標情形，均係
    由各會員於標單上寫明姓名及標金，由價高者得標，被告丁○○於本院雖辯稱：
    我有開會，但來標會的人會把標單姓名、金額都寫好，如果沒有來標會的委託我
    的人，我都用口頭講，現場他們都有聽到等語（本院重上更(二)卷第七八頁、本院
    卷九十四年一月十三日審判筆錄第七頁），惟查被告丁○○供稱：伊招攬之互助
    會會員彼此均不認識等語，且其招攬之互助會與會金額於二萬至五萬元之間，參
    與會員一、二十餘人，得標金額龐大，況被告丁○○於原審、本院上訴審時亦陳
    稱：要標會的會員都是寫標單等語（見原審卷第二一頁、上訴審卷第六六頁），
    足見被告丁○○辯稱係經委託始以口頭方式代標，伊並未偽造標單等語，顯係事
    後卸責之詞，不足採信。又被告丁○○辯稱本票是伊寫的，但當時都有經過他們
    的同意云云，惟許秀英、康富森、呂龍、王玉珠均指稱本票係被告丁○○所偽造
    等語，如前所述，自無授權其簽發之可能，況丁○○亦無法提出證據說明，空言
    辯解，自無足採。
  (二)被告丙○○固始終辯稱其並未參與互助會事宜云云，惟查，被告丁○○於上述調
    查局詢問時已供稱：丙○○有幫忙向會員陳冠安等收取會款等語（見調查卷第三
    頁），並經告訴人甲○○指述在卷，並經證人謝國鐘於原審證稱：「八十六年二
    月丙○○在呂龍家找我收會款，另一次是我去丙○○家，他太太不在就由丙○○
    收會款」（見原審卷第四二頁）；證人呂龍亦證稱：「那次在我家收謝國鐘的會
    款是我標到的，但丙○○沒將會款交給我，會錢都是我拿去他們家，有時丙○○
    收，有時他太太收」、「他（指丙○○）來向我收會錢不只一次」（見原審卷第
    四二頁、本院上訴卷第一九八頁）；證人康富森證稱：「有時我拿去他家，有時
    他們來我家收，丙○○亦有向我收過會款」、「他們二位被告都來向我收過會款
    」（見原審卷第四二頁、本院上訴卷第一二四頁）；證人許黃秀英證稱：「都是
    被告二人一起開車來，丁○○向我收的」（見原審卷第四二頁）；證人鄭陳限於
    原審證稱：「我的會款丙○○亦有代收過」（見原審卷第一一七頁反面），於本
    院上訴審亦證稱：「（問：被告之互助會死會開出之本票由何人交付給你們？）
    答：有時是丁○○、有時是丙○○拿給我。」、「（問：你收到幾張被偽造之本
    票？）答：呂龍的一張，許秀英的二張。」（見本院上訴卷一八０頁反面、一八
    一頁）；另證人陳冠安更明確證稱：「（問：死會開出之本票，何人交給你？）
    答：被告夫妻二人都有」、「（問：有否收到他們偽造之本票？）答：有，王玉
    珠二張、康富森二張，面額都是五萬元，共四張」等語（見本院上訴卷第一九六
    頁反面）明確，衡諸常情，被告丙○○與丁○○既為夫妻，同住一屋簷下朝夕相
    處，且被告丙○○亦多次向會員收取會款，則被告丙○○諉稱對其妻丁○○成立
    互助會冒標一事完全不知情，顯有悖常情，況被告丙○○於原審亦自承於八十五
    年底八十六年初因生意不好經濟開始出現困難，因此而倒會等語（見原審卷第九
    六頁），且被告丁○○於本院更(二)審理時供稱，被告丙○○做布的生意，伊幫他
    接電話，因被倒才會做這樣云云（見本院重上更(二)審卷第七九頁），益見被告二
    人係因家中經濟不佳始鋌而走險為冒標及偽造本票犯行，雖系爭本票俱為被告丁○○所偽簽，惟本件係因被告二人家中經濟發生困難後始犯之，被告丙○○亦曾
    參與收取互助會會款及交付由被告丁○○偽造之本票予上開互助會會員，徵諸經
    驗法則，被告丙○○對其妻被告丁○○冒標乃至於偽簽本票一事，顯知之甚稔，
    並與之有共同犯意聯絡，進而分擔收取會款及交付由被告丁○○偽造之本票予上
    開會員之行為。從而，被告丁○○辯稱僅伊一人參與互助會冒標及偽造本票一事
    ，顯係迴護被告丙○○之詞，被告丙○○辯稱並未參與洵為卸責之詞，均不足採
    。堪認被告丙○○確有參與互助會之運作，且負責收取會款及交付被告丁○○偽
    造會員名義簽發之本票予各活會會員，其與被告丁○○就上述冒用會員名義詐標
    會款並偽造會員之本票，係有犯意之聯絡及行為分擔甚明。
  (三)至於證人即會員康義祥雖於原審證稱：互助會係由丁○○所召集，丙○○沒有處
    理會務云云（見原審卷第九七頁）；證人陳茂雄證稱：伊都把會錢交給丁○○，
    丙○○未向伊收過會錢云云（見原審卷一一八頁），及證人胡文屐於本院上訴審
    證稱：伊會錢都是交給丁○○的云云（見本院上訴卷第二０九頁）；證人即被告
    丁○○之姐張余秀琴證稱：丙○○未與伊接洽互助會之事云云（見本院上訴卷第
    二一八頁）。惟被告丁○○既於上述調查站詢問時業已供稱：丙○○有幫忙向會
    員陳冠安等收取會款等語，已如前述，且本案陳冠安等大部分之會員均證述被告
    丙○○有向渠等收會款，甚且有交付本票，足認被告丙○○確有參與互助會之會
    務，上開證人所述，顯係迴護被告丙○○之詞，不足作為其有利之認定，併予敘
    明。
  (四)按民間互助會，除有特別約定外，僅係會首與會員訂立之契約，會員與會員間並
    無法律關係存在，而已得標會員，依據其與會首間之契約，無論何人得標，均有
    按期繳交會款之義務，故會首冒名盜標，其詐欺所得之款，應僅限於未得標會員
    繳納之會款。本件被告丁○○、丙○○未經活會之被冒標人李春金、楊淑華、陳
    美紅、康富森、王玉珠、呂龍、許黃秀英（二會）等人之同意，先後出示由丁○○偽造，書寫如附表一所示之被冒標人李春金等人之署名及高於當次全部參與投
    標會員所寫之標金，分別為如附表一編號１至８所示之冒標標金之標單，持以行
    使參加競標而得標，並向其他活會會員偽稱如附表一所示之被冒標人得標，並使
    各組活會會員陷於錯誤，如期繳納會款，共計詐得二百三十八萬三千九百五十元
    （詳如附表一所示詐欺金額）。
  (五)綜上所述，被告二人共同參與以詐術冒標互助會，並偽造被冒標人簽發本票，事
    證明確。被告丁○○空言否認其有冒用康富森、許秀英之名義詐標會款並偽造其
    等本票之犯行，顯非可採；被告丙○○所辯則屬事後圖卸刑責之詞，亦不足採，
    是被告二人之犯行均堪認定，應予依法論科。
三按民間互助會標單，僅記載姓名及利息金額，依互助會習慣，填寫金額係表示欲
    標取會款之利息，姓名部分代表出價標取會款會員，自足以表示一定用意之證明
    ，依刑法第二百二十條第一項之規定，應以文書論。核被告丙○○、丁○○所為
    ，均係犯刑第二百二十條、第二百十六條、第二百十條之行使偽造私文書罪及同
    法第三百三十九條第一項之詐欺取財罪及同法第二百零一條第一項之偽造有價證
    券罪。被告二人有犯意聯絡及行為分擔，均為共同正犯。公訴人雖未就被告等偽
    造呂龍名義之本票部分起訴，惟此部分與其他起訴部分有連續犯裁判上一罪關係
    ，應為起訴效力所及，併予敘明。被告等每次冒標偽造署押之行為，為其偽造私
    文書之部分行為，又偽造私文書低度行為，為其後之行使偽造私文書之高度行為
    所吸收，均不另論罪。又被告二人在偽造之本票上，偽刻許秀英、康富森、呂龍
    之印章蓋用及偽造許秀英（將許黃秀英之名誤寫為許秀英）、康富森、王玉珠之
    署押均為偽造有價證券之部分行為，皆不另論罪。又被告二人偽造有價證券後復
    持以行使，交由各活會會員收執，其行使偽造有價證券之輕度行為為偽造之重度
    行為所吸收，亦不另論罪。又被告每次冒標向各組合會活會會員詐取會款，係一
    行為而侵害多人之財產法益，為想像競合犯，仍應從其一之詐欺取財罪論處。又
    被告等多次行使偽造私文書、詐欺取財及偽造有價證券犯行，均時間緊接，犯罪
    構成要件相同，均顯係基於概括犯意所為，為連續犯，均應依刑法第五十六條之
    規定，論以一罪並加重其刑。另被告二人所犯上開三罪間，有方法結果之牽連關
    係，應從一重以偽造有價證券罪處斷。公訴人雖未就被告等偽造私文書部分起訴
    ，惟此部分與已起訴之詐欺及偽造有價證券部分，有牽連犯裁判上一罪關係，亦
    為起訴效力所及，本院自得一併審酌。
四、原審因認被告二人罪證明確，予以論罪科刑，並對被告丙○○、丁○○二人均量
    處有期徒刑四年，固非無見。惟查，(一)被告等係以在標單上偽造會員名義及標息
    ，提出開標之方式，向活會會員詐標會款，原判決未就被告等行使偽造私文書部
    分，予以論罪，尚有疏漏。(二)民間互助會，除有特別約定外，僅係會首與會員訂
    立之契約，會員與會員間並無法律關係存在，而已得標會員，依據其與會首間之
    契約，無論何人得標，均有按期繳交會款之義務，故會首冒名盜標，其詐欺所得
    之款，應僅限於未得標會員繳納之會款，原判決未予敘明，自有未洽。(三)本件被
    告丁○○、丙○○未經活會之被冒標人李春金、楊淑華、陳美紅、康富森、王玉
    珠、呂龍、許黃秀英（二會）等人之同意，分別以其等名義冒標如附表一編號１
    至８所示之會並使各組活會會員陷於錯誤，如期繳納會款，共計詐得二百三十八
    萬三千九百五十元（詳如附表一所示詐欺金額），原判決未予認定詐欺犯罪所得
    ，亦有未洽。(四)被告等除偽造許秀英（即許黃秀英）、康富森、王玉珠之本票七
    紙外，尚有偽造呂龍名義簽發如附表二編號４、５所示之本票二紙，原判決未予
    審究，仍有未洽。(五)被告等並未冒用如附表三所示會員胡文屐等人之名義詐標會
    款（詳如後述），原判決未予詳查，仍予論罪，亦有未當。被告丙○○上訴意旨
    ，仍執前詞否認犯罪；被告丁○○上訴意旨，否認其有冒標及本票係經本人同意
    始書寫等語，指摘原判決不當；另公訴人上訴意旨，指摘原判決關於被告丙○○
    向告訴人戊○○○詐欺部分為無罪之認定（詳如後述），雖均無可取，惟原判決
    既有上開可議之處，應予撤銷改判，以期適法。爰審酌被告二人尚無不良素行，
    因經濟困難而犯罪之動機、目的、詐騙所得金額達二百餘萬元及事後已清償部分
    款項，犯罪後態度尚屬良好等一切情狀，分別量處如主文第二項所示之刑，以示
    懲儆。又被告二人所偽造如附表二所示之本票共九紙，應依刑法第二百零五條之
    規定宣告沒收。再其等偽造之許秀英、呂龍、康富森之印章各一枚，雖均未扣案
    ，然並無證據證明業經滅失，應各依刑法第二百十九條之規定併予宣告沒收。至
    於被告等偽造如附表二所示以許秀英、呂龍、康富森、王玉珠為發票人之本票九
    紙中編號１、２、６、７、８、９號之本票上偽造發票人許秀英、康富森、王玉
    珠之署押；及編號３、４、５、６、７號之本票上許秀英、呂龍、康富森之印文
    ，均因上開本票宣告沒收而附隨沒收，爰不另為沒收諭知。至供被告丁○○等人
    犯罪所用冒用他人名義之標單，被告丁○○未能提出，於其冒標後一般應已丟棄
    毀滅，既已滅失而未扣案，並無證據足資證明該標單尚存在，為免執行上之困難
    ，該標單或其上之署押自無庸宣告沒收，附此說明。
五、公訴意旨另以：丙○○、丁○○於上開時、地連續假冒如附表三所示胡文屐、陳
    茂雄等人之名義，向其他會員詐取會款，因認被告二人此部分亦涉有刑法第二百
    零一條第一項及第三百三十九條第一項之罪嫌云云。公訴人認被告二人涉嫌此部
    分犯行無非以被告丁○○於調查中之自白為其依據。惟按被告之自白不得作為有
    罪判決之唯一證據，仍應調查其他必要之證據，以察是否與事實相符，刑事訴訟
    法第一百五十六條第二項定有明文。訊之被告丙○○、丁○○均堅決否認有此部
    分之詐欺犯行，被告丙○○辯稱：此部分伊不知情等語，被告丁○○辯稱：伊並
    未冒用胡文屐等人之名義詐標會款；伊未向附表一編號一所載之互助會會員佯稱
    代陳茂雄收取尾會款而詐得四十萬元後，宣告倒會等語。經查，證人胡文屐業於
    本院上訴審到庭證稱：伊跟伊太太王月雀參加被告之互助會三萬元二會，二萬元
    二會，除其中一會二萬元的會，伊叫被告幫伊標，其他三會均為活會等語（見本
    院上訴卷第二０八頁），另證人余秀琴亦證稱：伊參加被告於八十四年六月十日
    召集二萬元之互助會，於八十五年九月至十月間得標，以三千八百元之標息標到
    等語（見本院上訴卷第二一七頁），證人呂龍亦證稱：伊參加之八十四年十二月
    十五日互助會，只於八十五年八月十五日被冒標一會等語（見本院上訴卷第一九
    七頁），而會員許秀琴則出具證明書，載明其參加被告丁○○八十四年六月至八
    十六年三月止之互助會，於八十五年十月份標到，應得之會款均於當月五日內收
    到無訛等內容（見本院上訴卷第一四四頁），足認被告等並未以證人胡文屐、王
    月雀、余秀琴、許秀琴之名義冒標會款，而證人呂龍參加之八十四年十二月十五
    日互助會二會，僅被冒標一會。另會員陳保棟、魏妙茹經傳喚未到庭，而其他呂
    金純、張欽進、陳明山等會員則查無其住址，無從傳喚，此部分即無其他證據足
    以佐證被告等有詐欺之犯行，尚不得以被告丁○○於調查站詢問時之自白作為認
    定此部分犯行之唯一證據。又證人陳茂雄雖於原審審理時證稱：「（問：你有參
    加那組會？）答：八十五年十一月二十日及八十五年八月五日起會的兩組會，我
都沒標，倒會後被告一毛錢也沒給我。」「（問被告丁○○：有何意見？）被告
    丁○○答：我有還過陳茂雄二十萬元。」、「（問：有何意見？）答：他給我的
    二十萬元是以前的會錢和這二組會無關。」（見原審卷第一一八頁），然依證人
    陳茂雄所述，被告丁○○於倒會後雖或未全部交付附表一編號一該組互助會（八
    十四年六月十日起會）之尾會款給陳茂雄，然究與被告丁○○冒用證人陳茂雄之
    名冒標詐欺有別，況該次既已係尾會，則其他仍交付會款之會員均係死會會員，
    故尚與被告施用詐術使人交付會款有別，則此部分雖被告丁○○曾於接受調查局
    詢問時曾自白犯罪（見法務部調查局卷第二頁），惟尚不得僅以此唯一證據即遽
    認被告有此部分詐欺犯行。此外復查無其他積極證據足資證明被告二人涉有此部
    分刑法第二百零一條第一項及第三百三十九條第一項之之犯行，被告等此部分尚
    屬不能證明犯罪，惟公訴人認此部分與前開有罪之偽造有價證券及詐欺部分有連
    續犯裁判上一罪之關係，爰不另為無罪之諭知。
六、又公訴意旨另以：被告丙○○另意圖為自己不法之所有，明知其經濟狀況不佳，
    支付顯有困難，竟自八十五年九月間起，連續向戊○○○詐借款項，並簽發本票
    交予戊○○○以堅其信心，使戊○○○陷於錯誤，先後交付共八十五萬元，嗣丙○○屆期非惟未依約清償，且匿而不見，戊○○○催索無著始知受騙，因認被告
    丙○○此部分涉有刑法第三百三十九條第一項之詐欺取財罪嫌云云。公訴人認被
    告二人涉嫌此部分犯行，無非係以告訴人戊○○○之指述及被告丙○○所簽發之
    本票六紙為其依據。惟按犯罪事實應依證據認定之，無證據不得推定其犯罪事實
    ，刑事訴訟法第一百五十四條第二項定有明文。又刑法第三百三十九條第一項詐
    欺罪之成立，以意圖為自己或第三人不法所有，以詐術使人將本人或第三人之物
    交付為要件，所謂以詐術使人交付，必須被詐欺人因其詐術而陷於錯誤，若其所
    用方法不能認為詐術，亦不致使人陷於錯誤，即不構成該罪（最高法院四十六年
    台上字第二六０號判例參照）。訊據被告丙○○堅決否認有向告訴人戊○○○詐
    騙借款之犯行，辯稱：伊於八十五年九月間至八十六年三月間陸續向告訴人借款
    ，借款時即已告知告訴人因周轉不靈有急用，告訴人乃向伊收取月息三分之利息
    ，伊均有按期繳息，並曾於八十六年二月十三日以支票償還告訴人二十萬元，又
    伊借款時係因預期當時第三人林信良積欠伊一百四十萬元，並承諾分期還款，伊
    可用以清償告訴人，不料林信良屆期未還，伊亦受拖累而無力清償，並非故意詐
    騙告訴人等語。經查：告訴人戊○○○於原審調查時陳稱：被告說周轉不靈而向
    伊借錢，伊自八十五年九月起陸續借款予被告，共借了六次達八十五萬元，剛開
    始都有付利息，一直付到第六次借完錢就沒再付了等語（見原審卷第二二頁、九
    六頁反面），於本院上訴審時陳稱：被告以經濟不好時來向伊借錢等語（見本院
    上訴卷第六六頁反面），則告訴人於被告向其借款時既已知悉被告周轉不靈、經
    濟困難，應有預見被告將來有無法償還款項之危險，顯然被告於借款時，應無施
    用詐術之行為。且告訴人亦負有自行評估被告信用及經濟能力之義務，被告既於
    長達半年餘之時間內分六次向告訴人借款，雖前次所借款項尚未清償，告訴人仍
    因對被告經濟情況之了解，信賴被告應有清償借款之能力而繼續數次出借金錢予
    被告，顯非由於被告施行欺罔致陷於錯誤而為給付，自難僅因被告事後無法清償
    借款，即以詐欺罪相繩。再參以被告於借款後均有按期給付利息予告訴人，直至
    其八十六年三月間倒會後始無力再支付，益徵被告並無詐欺之犯意。揆諸前開說
    明，此部分自不該當刑法第三百三十九條第一項詐欺取財罪之構成要件，應屬單
    純之民事債務糾葛，原審以此部分與被告丙○○前開有罪之詐欺部分有連續犯之
    裁判上一罪關係，不另為被告丙○○無罪之諭知，核無不合。公訴人循戊○○○
    聲請上訴，指摘原判決不當，非有理由，惟此部分與丙○○另犯詐欺有罪部分有
    裁判上一罪關係，不另為駁回諭知，併此敘明。
據上論斷，應依刑事訴訟法第三百六十九條第一項前段、第三百六十四條、第二百九
十九條第一項前段，刑法第二十八條、第五十六條、第二百零一條第一項、第二百二
十條、第二百十條、第二百十六條、第三百三十九條第一項、第五十五條、第二百零
五條、第二百十九條，罰金罰鍰提高標準條例第一條前段，判決如主文。
本案業經檢察官邱克斌到庭執行職務。
中    華    民    國      九十四      年      一      月      二十七    日
                                  臺灣高等法院臺南分院刑事第二庭
                                      審判長法官  葉    居    正
                                            法官  莊    俊    華
                                            法官  高    明    發
右正本證明與原本無異。
如不服本判決，應於判決送達後十日內向本院提出上訴狀，其未敘述理由者並應於提
出上訴狀後十日內向本院補提理由書（應附繕本)。
                                      法院書記官  陳    淑    貞
中    華    民    國      九十四      年      一      月      二十七    日
附錄法條：
刑法第三百三十九條第一項：
意圖為自己或第三人不法之所有，以詐術使人將本人或第三人之物交付者，處五年以
下有期徒刑、拘役或科或併科一千元以下罰金。
刑法第二百零一條第一項：
意圖供行使之用，而偽造、變造公債票，公司股票或其他有價證券者，處三年以上十
年以下有期徒刑，得併三千元以下罰金。
刑法第二百十條：
偽造、變造私文書，足以生損害於公眾或他人者，處五年以下有期徒刑。
附表一：
┌─┬────┬───┬──┬────┬───┬─────┬──────┐
│編│互 助 會│與  會│全部│        │冒  標│          │詐騙金額    │
│  │        │      │    │被冒標者│      │標      息│            │
│號│起迄日期│金  額│會數│        │日  期│          │（元）    │
├─┼────┼───┼──┼────┼───┼─────┼──────┤
│１│6.10.～│二萬元│二二│李 春 金│4.10.│二千八百元│(00000－0000│
│  │3.10.  │      │    │        │第會│          │)×(22－10) │
│  │        │      │    │        │      │          │＝206400    │
├─┼────┼───┼──┼────┼───┼─────┼──────┤
│２│同    右│同  右│同右│楊 淑 華│5.10.│三千元    │(00000－0000│
│  │        │      │    │        │第會│          │)×(22－11) │
│  │        │      │    │        │      │          │＝187000    │
├─┼────┼───┼──┼────┼───┼─────┼──────┤
│３│同    右│同  右│同右│陳 美 紅│11.10.│三千五百元│(00000－0000│
│  │        │      │    │        │第會│          │)×(22－17) │
│  │        │      │    │        │      │          │＝82500     │
└─┴────┴───┴──┴────┴───┴─────┴──────┘
┌─┬────┬───┬──┬────┬───┬─────┬──────┐
│４│5.5.～│五萬元│十九│康 富 森│12.5.│八千八百元│(00000－0000│
│  │11.5.  │      │    │        │第８會│          │)×(19－7 ) │
│  │        │      │    │        │      │          │＝494400    │
├─┼────┼───┼──┼────┼───┼─────┼──────┤
│５│同    右│同  右│同右│王 玉 珠│1.5.│同     右 │(00000－0000│
│  │        │      │    │        │第９會│          │)×(19－8 ) │
│  │        │      │    │        │      │          │＝453200    │
├─┼────┼───┼──┼────┼───┼─────┼──────┤
│６│12.15.～│二萬元│二八│呂    龍│8.15.│三千二百元│(00000－0000│
│  │12.15.  │      │    │        │第１０會│          │)×(28－9 ) │
│  │        │      │    │        │      │          │＝319200    │
├─┼────┼───┼──┼────┼───┼─────┼──────┤
│７│同    右│同  右│同右│許 秀 英│4.15.│三千一百二│(00000－0000│
│  │        │      │    │（真名應│第６會│十五元    │)×(28－5 ) │
│  │        │      │    │為許黃秀│      │          │＝388125    │
│  │        │      │    │英）    │      │          │            │
└─┴────┴───┴──┴────┴───┴─────┴──────┘
┌─┬────┬───┬──┬────┬───┬─────┬──────┐
│８│同    右│同  右│同右│同    右│12.15.│同     右 │(00000－0000│
│  │        │      │    │        │第會│          │)×(28－13) │
│  │        │      │    │        │      │          │＝253125    │
├─┴────┴───┴──┴────┴───┴─────┴──────┤
│ 共計：二百三十八萬三千九百五十元                                     │
└───────────────────────────────────┘
附表二：
┌──┬────────┬─────┬─────────┬───────┐
│編號│票            號│發  票  人│發      票      日│面          額│
├──┼────────┼─────┼─────────┼───────┤
│ １ │五三０三九七    │許  秀  英│八十五年四月十五日│二萬元        │
│    │                │（真名應為│                  │              │
│    │                │許黃秀英）│                  │              │
├──┼────────┼─────┼─────────┼───────┤
│ ２ │五三０三九０    │同      右│    同      右    │同  右        │
├──┼────────┼─────┼─────────┼───────┤
│ ３ │四０九七一九    │同      右│八十五年十二月十五│同  右        │
└──┴────────┴─────┴─────────┴───────┘
┌──┬────────┬─────┬─────────┬───────┐
│    │                │          │日                │            │
├──┼────────┼─────┼─────────┼───────┤
│ ４ │五二九七二八    │呂      龍│八十五年八月十五日│二萬元        │
├──┼────────┼─────┼─────────┼───────┤
│ ５ │四０八九七三    │同      右│    同      右    │同  右        │
├──┼────────┼─────┼─────────┼───────┤
│ ６ │四０九七０五    │康  富  森│八十五年十二月五日│五萬元        │
├──┼────────┼─────┼─────────┼───────┤
│ ７ │四０九七０六    │同      右│    同      右    │同  右        │
├──┼────────┼─────┼─────────┼───────┤
│ ８ │四０九七五四    │王  玉  珠│八十六年一月五日  │五萬元        │
├──┼────────┼─────┼─────────┼───────┤
│ ９ │四０九七五五    │同      右│    同      右    │同  右        │
└──┴────────┴─────┴─────────┴───────┘
附表三：
┌──┬────┬───┬───────────────────────┐
│ 編 │互 助 會│每  會│                                              │
│    │        │      │        會               員                   │
│ 號 │起迄日期│金  額│                                              │
├──┼────┼───┼───────────────────────┤
│ １ │6.10.～│二萬元│陳保棟、許秀琴、余秀琴、陳茂雄                │
│    │3.10.  │      │                                              │
├──┼────┼───┼───────────────────────┤
│ ２ │12.15.～│同  右│胡文屐、呂龍                                  │
│    │12.15.  │      │                │
├──┼────┼───┼───────────────────────┤
│ ３ │8.5.～│同  右│胡文屐、呂金純                                │
│    │4.5.  │      │                                              │
├──┼────┼───┼───────────────────────┤
│ ４ │11.20.～│同  右│魏妙茹、張欽進、陳明山                        │
│    │7.20.  │      │                                              │
└──┴────┴───┴───────────────────────┘
┌──┬────┬───┬───────────────────────┐
│ ５ │3.～│三萬元│王月雀、胡文屐                                │
│    │11.  │      │                                              │
└──┴────┴───┴───────────────────────┘
